【裁判字號】    89,上更(一),27
【裁判日期】    900110
【裁判案由】    塗銷抵押權設定登記
【裁判全文】
臺灣高等法院高雄分院民事判決  八十九年度上更(一)字第二七號
      上  訴  人  乙○○      .
                              .
      訴訟代理人  林樹根律師
                  洪茂松律師
                  莊雯琇律師
      被  上訴人  甲○○
      訴訟代理人  王程風律師
右當事人間請求塗銷抵押權登記事件，上訴人對於中華民國八十七年三月二十三日臺
灣高雄地方法院八十五年重訴字第五五二號第一審判決提起上訴，經最高法院第一次
發回更審，本院判決如左：
      主      文
上訴駁回。
第二審及發回前第三審訴訟費用由上訴人負擔。
      事      實
甲、上訴人方面：
一、聲明：
  (一)原判決廢棄。
  (二)被上訴人在第一審之訴駁回。
  (三)第一、二審及發回前第三審訴訟費用由被上訴人負擔。
二、陳述：除與原判決所載相同者予以引用外，補稱：
  (一)被上訴人就其將所有系爭房地之所有權狀、印鑑證明書、印鑑章及戶籍謄本等證
    件委由劉玉茹交與代書鄭陳美玉辦理貸款等情，為被上訴人所不爭執，而前開證
    件足供處分系爭房地之用，就外觀而言，自足使上訴人相信被上訴人有授與劉玉
    茹處分系爭房地之代理權，被上訴人自應負授權人之責任，合先陳明。
  (二)次查本件系爭貸款及取款之經過，證人鄭陳美玉於審證稱：（系爭抵押貸款是妳
    辦的﹖）「是的，原告的姪女劉玉茹拿原告權狀、印鑑證明叫我幫他找金主，我
    知道我妹妹有一筆錢，我就找我妹妹，我們付給他五百五十萬元，在仁武鄉農會
    八十二年十月四日從陳祖惠的戶頭領出來，交給劉玉茹，是拿現金五百五十萬元
    在仁武鄉農會交給他們。」（原告知情否﹖）「知情，我們有跟她聯絡過電話，
    原告告訴我說她缺錢，她說她要上班沒時間，叫我拿給劉玉茹。」（這三張支票
    是誰蓋的﹖）「劉玉茹在我交錢時，交給我們的，章我不知誰蓋的，我們看後面
    有原告的章，我就收下了。」（見原審卷第二六頁）「我五百五十萬元在農會門
    口交給劉玉茹，她把三張支票給我。」「我看到一開賓士的車子載她來的，五百
    五十萬元裝成三袋給她，我剛從仁武鄉農農會領出來的」「有一先生開車載她來
    ，來時票已開好，五百五十萬元是我跟乙○○去領的。」「是陳祖惠要還錢給乙
    ○○、陳美惠，他們住在大社鄉○○路九十之二號，要還乙○○二百五十萬，要
    還陳美惠三百萬，陳祖惠開五金行他有還就借給他們用。」（見原審卷第八六頁
    ），證人陳美惠於  鈞院前審證稱：「劉玉茹與柯清福一起進去，劉玉茹去對鄭
    陳美玉說甲○○拿一間房子拜託鄭陳美玉辦理貸款，要求當天付錢取得借款。」
    「有付利息，全部是五百五十萬元，拿十一萬元的利息，其中的六萬元是我的。
    」「是八十二年十月四日當天。」「八十二年十月四日當天先付一個月的利息，
    之後在同年十一月初劉玉茹騎著機車至鄭陳美玉的事務所裡付了一個月的利息，
    總共付了三個月的利息，第三次是柯清福與劉玉茹一同到鄭陳美玉代書事務所裡
    付錢。」；證人吳秋龍於  鈞院前審證稱：（八十二年十月四日你有到仁武鄉農
    會﹖）「有，那天我是要找鄭陳美玉，打電話到她家，說在仁武鄉農會，我就去
    那裡找她。」（當天有無看到鄭陳美玉與乙○○交錢給劉玉茹﹖）「我有看到，
    本來我是要向鄭陳美玉借錢，她說已被劉玉茹借走了，鄭陳美玉有告訴我，交給
    劉玉茹五、六百萬元。」（交錢地點是在何處﹖）「在農會門口的路邊，我有看
    到劉玉茹從車上出來拿錢，有一個男士開車，是向鄭陳美玉拿錢。」等語。又查
    本件上訴人之弟陳祖惠在高雄縣仁武鄉農會活期儲蓄存款帳號第０一二六五─五
    ─０號帳戶，確有於八十二年十月四日有提領現金新台幣（下同）五百五十萬元
    ，有高雄縣仁武鄉農會函復原審之該帳戶存提款資料在卷可憑，而上訴人交付劉
    玉茹借款五百五十萬元同時，劉玉茹則交付柯清福為發票人，由被上訴人背書，
    面額分別為一百五十萬元、二百五十萬元、一百五十萬元之支票三張與上訴人收
    執，有該支票影本三張附於原審卷可稽（見原審卷第二九─三一頁），從而，本
    件上訴人確有交付劉玉茹五百五十萬元之事實，至為明顯。
  (三)另查上訴人交付劉玉茹借款五百三十九萬元（借款五百五十萬元，先扣利息十一
    萬元，故實際交付五百三十九萬元），劉玉茹亦同時交付貫騰公司負責人柯清福
    發票，而由被上訴人甲○○背書之支票三張，可證劉玉茹確有取走借款，否則無
    交付支票之理，雖被上訴人及證人劉玉茹一再主張三張支票係柯清福本身借款所
    支付，然而，上訴人借予被上訴人五百五十萬元部分，係由陳祖惠於高雄縣仁武
    鄉農會帳號０一二五六─五─０之活期儲蓄存款存摺提領，此有原審向高雄縣仁
    武鄉農會調閱陳祖惠之存領資料明細表在卷可查。而上訴人借予柯清福三百萬元
    部分，則係分別於八十二年十月十三日、十月二十二日、十月二十七日由鄭陳美
    玉高雄中小企業銀行大社分行帳號00000000000000之帳戶所提領
    ，兩件借款根本不相干涉，且柯清福之借款另有交付支票二張及提供柯金生（即
    柯清福之父）所有高雄縣燕巢鄉○路○段二八七之二號土地供作擔保，設定五百
    萬元之抵押權，亦已於原審八十六年三月十四日民事呈報狀中提出土地登記謄本
    可憑。況且，柯清福之借款既僅三百萬元，設定擔保亦是以五百萬元設定，殊無
    交付五百五十萬元支票之理。又柯清福前開借款已由柯清茂（柯清福之哥哥）清
    償完畢並取回支票及塗銷抵押權登記，業據證人許榮耀結證在卷。從而，柯清福
    前開借款顯然與本件五百五十萬元之借款無涉，至為明灼。
  (四)又上訴人一再主張劉玉茹當時係在貫騰公司擔任會計，於八十二年十月四日並未
    外出云云，惟查，劉玉茹於原審另案八十七年度訴字第二００九號偽造文書案件
    八十七年八月二十七日審理時證稱：「（柯清福在十月或十一月時有無向陳美玉
    借五百五十萬元﹖）原先不知道，是事後才知道的，但曾有一次有三百五十萬元
    ，老闆叫他表弟載我去存入銀行。」等語（見證一），而柯清福經營之貫騰公司
    所存入之三百五十萬元正係八十二年十月四日當天，業經原審向台灣銀行楠梓分
    行調閱柯清福經營貫騰公司所開設帳號三０五一五號之交易明細表可查，顯見劉
    玉茹於八十二年十月四日確有外出，其刻意強調八十二年十月四日伊根本未出外
    ，無非係為隱瞞伊有與柯清福一起前往農會向上訴人拿取五百三十九萬元之事實
    。
  (五)又被上訴人向上訴人借取該筆款項應係轉借於柯清福，以賺取高額利息，此由被
    上訴人於借款後三個月均有支付利息（有證人陳美惠可資證明，業已陳述如前）
    ，嗣因柯清福公司倒閉，被上訴人亦拒不給付利息；另有證人林碧霞、張玉靜（
    二人均係貫騰公司之員工）曾於原審出庭證稱：「有聽聞柯清福用劉玉茹阿姨的
    房子貸款借款。」（原審八十六年五月二十三日審理筆錄）可證。
  (六)再查，上訴人及鄭陳美玉自始未曾保管被上訴人之印鑑章，參酌印鑑章係重要物
    品，劉玉茹或被上訴人豈會輕易交付他人保管，故被上訴人主張印鑑交付保管，
    及背書章係遭盜用，均應由被上訴人負舉證責任。
  (七)查上訴人及陳美惠借錢與被上訴人，期間雖僅支付三個月之利息，然因已設定抵
    押權，彼等乃不急於追討，反觀諸被上訴人，既聲稱八十三年一月即發現系爭房
    地遭上訴人虛偽設定抵押，何以遲到八十五年七月才提起本件民事請求﹖顯見其
    無非為脫免債務，乃造事實而提出本件訴訟。
  (八)該筆五百五十萬元借款之資金來源，已由鄭陳美玉證稱：「是陳祖惠要還錢給乙
    ○○，陳美惠，他們住在大社鄉○○路九十之二號，要還乙○○二百五十萬元，
    要還陳美惠三百萬元，陳祖惠開五金行，他有還就借給他們用。」（原審八十五
    年十二月十九日審判筆錄），則該筆資金原係乙○○（二百五十萬元）與陳美惠
    （三百萬元）借予陳祖惠，嗣再向陳祖惠取回；此與證人陳美惠於  鈞院前審證
    述：「（劉玉茹之後有無付利息﹖）有付利息，全部是五百五十萬元，拿十一萬
    元的利息，其中的六萬元是我的。」、「（利息總共付了幾個月﹖）八十二年十
    月四日當天先付了一個月的利息：：：」等語（詳見  鈞院前審八十七年八月十
    七日準備程序筆錄），互核一致；另上訴人於八十七年訴字第二００九號偽造文
    書案件八十七年八月十三日庭訊亦供述：「以支票借款的利息三分，以設定擔保
    方式的，利息二分。」等語（見證二），本件既設定有抵押擔保，利息自為二份
    （即借款五百五十萬元，利息以二分計算，即為十一萬元），而支票之作用，僅
    係供收據之用途，是以，利息之計算，當然以實際有設定之抵押擔保為準，即利
    息二分，應堪認定。
  (九)茲按最高法院發回意旨略謂：「本件抵押期間自八十二年十月一日至八十二年十
    二月三十一日，期間僅三個月，尚屬短期抵押，則通常借款時間與抵押期間應屬
    一致，而本件上訴人所稱上訴人交付上開支票之發票日俱為八十二年十一月二日
    ，何以二者期間差距如此之大﹖」云云，惟本件證人劉玉茹交付予上訴人之系爭
    三張支票之發票日應為「八十二年十一月四日及五日」，非俱為八十二年十一月
    二日，最高法院似有誤認；查本件系爭貸款係於八十二年九月二十九日劉玉茹出
    面表示，其阿姨（即被上訴人甲○○）急需用款，要短期借貸，欲以系爭房地擔
    保，向上訴人借款五百五十萬元，並同時交付所有權狀，以供上訴人查詢其價值
    。經上訴人表示該房地可借五百五十萬後，劉玉茹乃於同年十月一日再攜同其阿
    姨之戶籍謄本、印鑑證明及印鑑章前來與上訴人簽訂抵押權設定契約，其中印鑑
    章於當場蓋用完畢後，隨即返還，上訴人並未保管印鑑章，上訴人見文件齊全，
    自深信劉玉茹有代理其阿姨借錢之權限。嗣於八十二年十月四日，劉玉茹與柯清
    福係前來鄭陳美玉開設之代書事務所，要求當日取得借款，經鄭陳美玉詢問其妹
    乙○○及陳美惠，經渠二人表示先前有借錢給其弟陳祖惠，可向其取得款項，遂
    由鄭陳美玉、乙○○及柯清福、劉玉茹一同前往仁武鄉農會由陳祖惠帳戶領出現
    金五百五十萬元，扣除利息十一萬元之後，悉數交付劉玉茹，劉玉茹則交付柯清
    福發票、甲○○背書之支票三張。同年十月八鄭陳美玉日即持劉玉茹已交付之證
    件辦理抵押權設定登記，此即為本件貸款之經過情形。準此，上訴人因被上訴人
    一再表示急需用錢，而要短期借貸，且上訴人於八十二年十月四日交付五百三十
    九萬元予劉玉茹，同時劉玉茹所交付之系爭三張支票，其上已填具發票日為八十
    二年十一月四、五日（即交款日一個月後之支票），而當日亦先扣利息一個月，
    此有上訴人於八十七年訴字第二００九號偽造文書案件八十七年八月十三日庭訊
    時亦供稱：「（借款時有無說何時還款﹖）利息先扣一個月。」等語（同證二）
    ，可證雙方當時短期借貸之時間應先暫定一個月為期限，而未件抵押期間會設定
    自八十二年十月一日至八十二年十二月三十一日，三個月期間，無非為因應被上
    訴人逾期未還得以續借所為之設定，此亦為一般民間短期借貸之作法，並無違常
    情之處。
  (十)末查，觀諸卷附原審函高雄市政府地政處三民地政事務所調閱有關本件設定抵押
    登記之資料，顯示抵押權設定契約書是兩造於八十二年十月一日簽立，且當日資
    料皆已完備。茲因被上訴人一再表示要急用，且證人劉玉茹於八十二年十月四日
    至鄭陳美玉所開設之代書事務所催促要求當日要取得借款，及因從事代書工作之
    鄭陳美玉明瞭、熟悉地政機關設定抵押之作業程序，在資料皆已完備，可隨時去
    辦理抵押設定之情形下，上訴人遂答允先於八十二年十月四日將被上訴人所需之
    款項交付予劉玉茹，與常情並無不合。
  (十一)劉玉茹於八十二年九月二十九日交付系爭房地之所有權狀予上訴人後，上訴人即
    馬上加以查詢、評估，雖系爭房地先前有向國泰人壽公司借貸設定三百萬元之抵
    押權，惟查，在八十二年當時，臺灣房地產景氣良好，且系爭房屋為透天厝，價
    格更高，當時之市價至少有九百萬元以上之價值，此觀諸八十二年間系爭土地（
    即一六九０－二地號）之公告現值每平方公尺即有三三０００元之價值（見證三
    ），依當時之市價換算，光土地部分即有一千萬元之價值（三三０００×一一０
    平方公尺×三倍＝一千零八十九萬元）；則被上訴人憑空臆測上訴人未予評估即
    予以設定，顯非事實。
  (十二)另查案外人陳祖惠有積欠上訴人二百萬元，積欠陳美惠三百萬元，而陳祖惠為清
    償上開債務，乃以仁武鄉○○路三十九號房地向仁武鄉農會辦理循環動用之抵押
    貸款，俾便上訴人等需用資金時，可自其設於該農會之第０一二六五－五號活期
    儲蓄存款帳戶提領。於八十二年十月四日證人劉玉茹要求當日取得借款，經上訴
    人等同意後，因陳美惠表示伊要從他處領三百萬元過來，暫不動用陳祖惠帳戶
    內之三百萬元，是以，上訴人當日只提領二百五十萬元，嗣陳美惠以行動電話聯
    絡上訴人，表示當日伊臨時不方便入，故上訴人及乙○○才再自案外人陳祖惠
    上開帳戶內提領另一筆陳祖惠積欠陳美惠之三百萬元，此為本件上訴人及乙○○
    提領款項之經過，上訴人之陳述，前後並無不一，或矛盾之處，事實上案外人陳
    祖惠上開帳戶內之三百萬元確是積欠陳美惠的款項，只是原本未打算動用，係因
    陳美惠臨時不方便才又動用到該筆三百萬元。
  (十三)再查，上訴人及鄭陳美玉自始未曾保管被上訴人之印鑑章，參酌印鑑章係重要物
    品，劉玉茹或被上訴人豈會輕易交付他人保管，故被上訴人主張印鑑章一直到八
    十二年十二月間始拿回，及背書章係遭盜用，均應由被上訴人負舉證責任。
  (十四)另查，被上訴人主張「上訴人申請貸款三百萬元及借出三百萬元皆在票據交換（
    即代收台企士林分行票據及代收台企岡山分行票據）後，上訴人所主張八十二年
    十月四日中午十二時三十分或一時或二時交錢與劉玉茹為不可能」云云，上訴人
    否認之。惟查，票據交換之時間與銀行存款簿打上代收款項之時間不一定相同，
    常常視銀行之作業程序或當日交易頻繁、忙碌而定，有時早上已代收之票據甚至
    昨天代收之票據，當日下午才打入存戶之存款簿內，故被上訴人就上揭之主張，
    自應負舉之責任。而上訴人因案發至今已有六、七年之久，雖就付款時間之陳述
    不免略有出入，然無礙於兩造間有借款之事實。
  (十五)末查，臺灣銀行楠梓分行有關貫騰企業股份有限公司、帳號三０五一－五號，民
    國八十二年十月四日以現存入三百五十萬元之存款單，確係劉玉茹之筆跡，業經
    臺灣高雄地方法院鳳山分庭安股法官函調出資料及證人劉玉茹亦當庭承認伊有去
    存入現金三百五十萬元（見證四），足見八十二年十月四日劉玉茹確有向上訴人
    及乙○○拿取現金五百五十萬元（扣除十一萬元之利息）之現金之後，趕到前開
    銀行存入三百五十萬元現金乙事。至於被上訴人質疑未清點、交付地點不同、交
    付金額不同等，顯係虛妄之詞，蓋兩造借貸之款項為五百五十萬元，於上訴人及
    乙○○自農會提領現金出來，為劉玉茹親眼所見，何須再點算﹖而利息十一萬元
    ，係兩造當初已約定先扣除，故上訴人陳稱交付五百五十萬元予劉玉茹，即已先
    扣除十一萬元之利息，此為劉女及被上訴人所明知，並非上訴人供述前後不同；
    而交付借款之地點即係出了仁武鄉農會門口，證人吳秋龍及上訴人供述之地點並
    無太大差距，及被上訴人竟泛以枝微末節之處，加以指訴，顯無理由。
三、證據：援用在原審之立證方法，並聲請訊問證人許榮耀。
乙、被上訴人方面：
一、聲明：如主文所示。
二、陳述：除與原判決所載相同予以引用外，補稱：
  (一)被上訴人並沒有授權劉玉茹向上訴人辦理貸款事務，被上訴人所謂將所有權狀正
    本、印鑑證明書託劉玉茹轉交陳美玉，原因在於陳美玉向劉玉茹說：銀行須該資
    料才能評估貸借之金額，因而被上訴人始將該證件託由劉玉茹轉交給代書陳美玉
    。
  (二)被上訴人於民國八十二年九月廿九日請領印鑑證明書，於同年月卅日託劉玉茹轉
    交與代書陳美玉，因為該卅日當天為中秋節，各機關公司放假，劉玉茹始有空將
    該證件交與代書陳美玉，該陳美玉竟與上訴人乙○○串聯偽造文書偷偷將被上訴
    人所有之坐落高雄市○○區○○路一五一巷二號二層樓房，於八十二年十月一日
    設定最高金額六百萬元之抵押權。查被上訴人並沒有向上訴人借錢，案外人劉玉
    茹亦未向上訴人拿過錢，而被上訴人亦沒有向上訴人借錢之意思，上訴人在被上
    訴人上述房地上所設定之抵押權顯為偽造。
  (三)按上訴人與訴外人陳美玉共同經營代書業，對於貸款之流程、借款人之個人條件
    、信用狀況及借款債權之確保均較常人謹慎熟悉，而不動產擔保借款一般銀行及
    民間借款，大多數均係抵押權設定登記完成時始行撥款，以避免在設定登記完成
    前不動產標的物為他人查封、處分等風險，被上訴人於八十二年九月卅日交付不
    動產所有權狀，上訴人即於八十二年十月一日就設定抵押權，根本沒評估就予以
    設定，與常理不合。
  (四)查被上訴人經濟不是富裕，先生現失業在家，被上訴人在合作社上班，每月薪水
    兩萬多元無法負擔得起民間利息，再被上訴人上述房屋在巷內，為二層樓房，先
    前已向國泰人壽保險公司借貸三百萬元，如加上上訴人所設定之金額已將近九百
    萬元，根本沒有該價值，上訴人不予評估即予以設定，並稱付款給劉玉茹顯不可
    能，上訴人雖稱：劉玉茹於八十二年九月廿九日就交給所有權影本給其評估為不
    實在，案外人劉玉茹在貫騰公司服務，不可能於八十二年九月廿九日、九月卅日
    及同年十月一日連續到上訴人之事務所，實際上為八十二年九月卅日中秋節放假
    日拿被上訴人上述房地所有權狀正本、印鑑章及印鑑證明書、戶籍謄本一次給案
    外人陳美玉，一直到八十二年十二月間始拿回該證件，被上訴人之印鑑章及所有
    權狀、戶籍謄本一直到民國八十二年十二月間始拿回，此有劉玉茹在  鈞院前審
    之證言以及在原審之證言可憑，就是案外人陳美玉在原審亦沒有否認，僅稱印鑑
    證明沒有還原因是「要辦設定抵押」，其實抵押權早已偷偷設定，不敢讓劉玉茹
    知道而已，如果真的劉玉茹有借款或被上訴人有借過錢，或有要向上訴人借錢，
    何能向其要回所有權正本、印鑑章、印鑑證明書（請參閱陳美玉在原審之證言筆
    錄）；又如果其要「辦設定抵押」為真正，為何所有權狀正本、戶籍謄本要交由
    劉玉茹拿回來，於八十二年十二月間拿回證件時劉玉茹向其要印鑑證明書，當時
    陳美玉稱找不到，並稱印鑑證明只有三個月時效，找不到也沒有關係，此有劉玉
    茹在原審之證言可憑。
  (五)上訴人在原審及  鈞院包括本次之理由皆稱，五百五十萬元中二百五十萬元是案
    外人陳祖惠要還上訴人之錢，另外三百萬元是陳祖惠要還陳美惠之錢，於刑事偽
    造文書案件，原審法官發現其五百五十萬元係分兩次提款而相差在一、二鐘頭以
    上，而認其所說交付五百五十萬元為不實在，上訴人於被判刑後上訴二審，法官
    問上訴人為何分兩次領款﹖渠稱，因為原先三百萬元部份陳美惠要拿來，沒有拿
    來，所以才由陳祖惠之帳戶中再領三百萬元出來，很顯然為圓原審法官認定其領
    兩次合計五百五十萬元之說為不合理之主張而已，其實同樣是陳美惠之錢，為何
    不一次領出﹖
  (六)上訴人主張劉玉茹曾交給她三張支票，為劉玉茹所否認，該三張支票之背書印章
    為上訴人盜蓋的，因為八十二年九月卅日交給印鑑章及所有權將原本及戶籍謄本
    、印鑑證明書後一直到八十二年十二月間劉玉茹始向陳美玉拿回該印鑑章已如上
    述，印鑑章既在上訴人之手中不在被上訴人處，其蓋章當然其盜蓋的，上訴人主
    張八十二年十月一日蓋完章後就還給上訴人，被上訴人否認，且從三張支票之到
    期日各為八十二年十一月四日、四日、五日，面額各為一百五十萬元、二百五十
    萬元、一百五十萬元看，如果是被上訴人託劉玉茹給她的，即貸款期間設定為四
    個月，即支票到期日應為八十二年十二月卅一日，而如為做設定抵押權之借據，
    即借一張支票就夠了，何必書寫三張，又被告與貫騰公司負責人柯清福並不認識
    ，該公司不可能借與支票，何況如此大數目之支票，又如果是透過劉玉茹之關係
    借支票，該三張支票應由會計劉玉茹簽發，由柯清福蓋印才是，可是都不是，而
    是柯清福私自簽發蓋章，私自拿去用的，何能以此支票表示其有付款﹖
  (七)上訴人稱交付五百五十萬元是八十二年十月四日中午十二時卅分左右，且在原審
    刑事庭，不只上訴人這樣說，案外人陳美玉亦如此說。在鈞院又稱是八十二年十
    月四日下午一時及二時左右，（因為被上訴人主張其領款為在票據交換進帳後，
    非中午十二時卅分，上訴人為自圓其說又改下午一時及二時，因其非事實所以所
    說前後不符，否則數目、交付地點都記得那麼清楚，何獨時間忘記﹖且於當天十
    二時卅分左右交付錢，不只上訴人一人多次陳述，且案外人陳美玉以及其所舉證
    人吳秋龍亦如此陳述）可見其交付五百五十萬元給劉玉茹為不實在。
  (八)再從附呈陳祖惠交易明細表八十二年十月四日交易有七筆，第一筆為支票，據原
    審刑事庭法官調查，該支票為貫騰公司之支票，當天貫騰公司存入台灣銀行楠梓
    分行三百五十萬元後於該支票兌現後，上訴人始申請貸款二百萬元，然後領出二
    百五十萬元，然後代收台企士林分行票款及代收台企岡山分行票款後，才再申請
    貸款三百萬元及借出三百萬元。上訴人主張八十二年十月四日劉玉茹拿下錢後，
    當天存入台灣銀行楠梓分行貫騰公司帳號內，與事實不符（請參閱原審刑庭判決
    書第八、九頁）。從上述明細表上可以看出上訴人所主張八十二年十月四日中午
    十二時卅分或一時或二時交錢與劉玉茹為不可能，因為其申請貸款皆在票據交換
    後，尤其是他縣市票據交換，時間更久。
  (九)上訴人主張其交付錢是在仁武農會，且領出來之錢五百五十萬元全部交給劉玉茹
    ，並稱劉玉茹並沒有清點，證人吳秋龍亦附會其主張，惟該證人稱交付金錢之地
    點為農會前之馬路旁邊，與上訴人主張農會門口相異，其證言顯然有瑕疵，又前
    說交與五百五十萬元，現又改稱為交付五百三十九萬元（請參閱上訴人上訴理由
    第十三頁）如有交付為何又不同﹖又如有交付，不可能不予以點算，又如證人劉
    玉茹所說，如真有貸款，用款方式到貫騰公司就可，何必拿現款而負被搶之
    風險。
  (十)八十二年土地公告現值已接近市價，上訴人計算被上訴人土地價值時竟乘以三倍
    ，顯不合理。
  (十一)證人吳秋龍與鄭陳美玉為好友，業經許榮耀到庭證述，吳秋龍係事後串通出來之
    證人。
  (十二)上訴人一再主張，五百五十萬元係劉玉茹領走後將其中三百五十萬元存入貫騰公
    司帳戶，而認為劉玉茹當天確實有接到該款項，此不但為劉玉茹所否認，且一審
    刑事判決認定三百五十萬元係先於五百五十萬元存入（見一審刑事判決第八頁倒
    數第二行，本院卷第九二頁）。
三、證據：援用在原審之立證方法。
丙、本院依職權訊問證人劉玉茹、吳雪雲，並依聲請訊問證人許榮耀。
      理      由
一、本件被上訴人主張：兩造間並無借貸關係，被上訴人未委託劉玉茹向上訴人借款
    ，劉玉茹亦未自上訴人收到借款，惟被上訴人所有坐落高雄市○○區○○段第一
    六九０之二地號土地及其上建號第一０五六二號建物即門牌高雄市○○區○○路
    一五一巷二號房屋，竟於八十二年十月九日遭上訴人設定債權最高限額六百萬元
    、存續期間八十二年十月一日至八十二年十二月三十一日之抵押權，該項抵押權
    之設定應非實在。上訴人所持之三張支票係貫騰公司負責人柯清福另向上訴人借
    款時交付，因劉玉茹遲未向鄭陳美玉取回被上訴人之印章，故前開三張支票上被
    上訴人之背書應屬偽造，上訴人對被上訴人既無任何債權，系爭最高限額抵押權
    應予塗銷，爰求為命上訴人塗銷前開抵押權之判決。
二、上訴人則以被上訴人係八十二年九月間急需用款，經劉玉茹介紹向鄭陳美玉辦理
    抵押借款，並提供系爭房地設定系爭最高限額抵押權予上訴人，上訴人已於八十
    二年十月四日在仁武鄉農會將五百五十萬元現款交予被上訴人所授權之劉玉茹，
    劉玉茹並交付被上訴人背書之三張支票，兩造間確有借貸關係。且被上訴人將印
    章及所有權狀交付劉玉茹辦理貸款，依表見代理之規定，應負授權人之責任。至
    柯清福之借款與被上訴人之借款無關，前開三張支票並非柯清福所交付等語，資
    為抗辯。
三、被上訴人主張，其所有坐落高雄市○○區○○段第一六九０之二地號土地及其上
    建號第一０五六二號建物即門牌高雄市○○區○○路一五一巷二號，於八十二年
    十月九日經上訴人設定債權最高限額六百萬元之抵押權、存續期間八十二年十月
    一日至八十二年十二月三十一日之事實，業據其提出土地登記簿謄本、建物登記
    簿謄本各一份為證，並為上訴人所不爭執，此部分堪信為真實，上訴人則以前揭
    情詞為辯。經查，
  (一)被上訴人主張，伊所有之上開房地，於八十一年元月一日曾向訴外人國泰人壽保
    險公司抵押借款三百萬元，八十二年九月間因伊之弟需要用錢，要向伊借用三百
    萬元，伊乃向國泰人壽保險公司要求提高貸款額，惟該公司僅願提高七十萬元，
    由於伊與銀行承辦人員不熟，因此託訴外人劉玉茹（因劉玉茹在私人公司當會計
    ）打聽能夠貸款給伊之銀行，打算貸借六百萬元，（因為銀行都是第一順位抵押
    ，所以須代清償先前第一順位抵押貸款三百萬元，所以實際上僅拿到三百萬元）
    ，八十二年九月中旬劉玉茹打聽到上訴人之姊妹鄭陳美玉代書，與銀行承辦人員
    有往來，因而請其幫忙向台灣中小企業銀行問問看能否借到該數額之款項，嗣鄭
    陳美玉就通知劉玉茹要被上訴人準備印鑑證明書、印鑑書、所有權狀及戶籍謄本
    ，被上訴人於八十二年九月二十九日請領印鑑證明書，於八十二年九月三十日託
    劉玉茹轉交鄭陳美玉（因為八十二年九月三十日為中秋節，各機關公司放假，劉
    玉茹始有空將上開證件交付鄭陳美玉），鄭陳美玉表示台灣中小企業銀行貸款額
    度不高，等萬泰銀行新莊分行八十二年十一月開業再說，被上訴人等到八十二年
    十一月萬泰銀行新莊分行沒有開業，因而於八十二年十二月間請劉玉茹將印鑑章
    、所有權狀拿回來，八十二年十二月間，由劉玉茹之母將證件取回後，被上訴人
    發現印鑑證明書少了一張，伊就告訴劉玉茹之母，叫她問劉玉茹，劉玉茹問代書
    ，代書說印鑑證明三個月就無效了。伊乃再向國泰人壽公司要求增加貸款（該公
    司只願增加七十五萬元），惟經該公司領土地登記簿謄本後發現被上訴人之不動
    產已被上訴人於八十二年十月八日設定最高限額六百萬元之第二順位抵押權，伊
    發現後心急，請劉玉茹要求上訴人塗銷不實之抵押權登記，上訴人竟不理，且叫
    被上訴人不要訴訟，訴訟也不會贏，伊因而遲遲不敢提出訴訟，一直到八十五年
    七月間始鼓起勇氣提起訴訟等語，證人劉玉茹證稱，係伊將辦理抵押借款之文件
    交鄭陳美玉託其向銀行辦貸款，伊自己曾經買房子辦貸款很快就下來，但伊阿姨
    （即被上訴人）這件貸款很久還未下來，伊於八十二年十月間打電話給鄭陳美玉
    問她貸款進度如何，她說台灣中小企銀大社分行的額度不高，不要急，十一月一
    日萬泰銀行新莊銀行要開幕，她與經理很熟，可以貸較高額度，到了十一月，被
    上訴人一直催伊，伊就催鄭陳美玉，鄭陳美玉說她事情很忙，不是只有辦這一件
    ，後來伊不得已向一０四查詢萬泰銀行新莊分行的電話，伊打電話過去找放款人
    員，向一位姓蔡的先生問有無這一件貸款案子，蔡先生回答說他們並沒有辦這一
    件，伊之母亦說效率這麼差，就不要辦了，被上訴人就叫伊去把資料拿回來，惟
    伊無法聯絡上鄭陳美玉，到了同年十二月，伊聯絡上鄭陳美玉，鄭陳美玉將一個
    資料袋交給伊，伊沒有清點就拿回，伊因太忙，乃請伊之母至伊辦公室將該資料
    拿回還被上訴人，被上訴人說少了一張印鑑證明，伊乃打電話找代書，代書說印
    鑑證明已超過三個月無效了，少了沒有關係，嗣被上訴人拿去要向國泰人壽保險
    公司貸款時，才發現上開房地已被設定，伊乃找代書，代書說此設定不是針對伊
    等，而是伊之老闆向她借款，她才設定的，伊表示這樣伊等要告她，鄭陳美玉說
    ，伊等如敢告她，房子就會變成她們的，又伊對貫騰公司財務狀況非常了解，當
    時公司已向地下錢莊借錢，伊不可能為了公司拖伊阿姨下水，伊並沒有拿到上訴
    人所稱之五百餘萬元等語（見一審卷第四八頁、本院卷第一０七頁、一０八頁、
    本院上字卷八十七、十、十九日筆錄），證人即劉玉茹之母吳雪雲證稱，被上訴
    人係因伊之弟要向其借款，而問劉玉茹有無認識代書，玉茹說她老闆認識一位代
    書，跟銀行很熟，可代為借款，被上訴人就將資料交給玉茹去辦，辦了很久還沒
    有下來，伊很著急，玉茹打電話給伊說她也有催代書，但代書很兇回答稱她很忙
    ，不是只辦這一件，後代書說十一月份萬泰銀行要開一家分行，準備要去那裡借
    ，但過一陣子都沒消息，伊向玉茹表示，如果辦不成就去那裡拿回資料，有一天
    玉茹打電話給伊說資料已拿回來，但是要上班無法回來，叫伊去拿回來，伊乃騎
    機車去玉茹上班之公司將資料拿回來交還給被上訴人，伊回家後，被上訴人打電
    話給伊說少了二份文件，一份是印鑑證明，一份是戶籍謄本，伊轉告玉茹，玉茹
    找代書問，代書回說，印鑑證明經過三個月就無效了，被上訴人係伊之妹，伊為
    了此事，心裡壓力很大等語（見本院卷第一五五、一五六頁、本院上字卷八十七
    、十、十九日筆錄），核上述證人之證言與被上訴人主張相符，被上訴人之主張
    已難認不可採。
  (二)上訴人辯稱，訴外人柯清福於八十二年十月一日，曾以其父柯金生所有之土地向
    鄭陳美玉抵押借款三百萬元（設定之金額為五百萬元），其後柯清福無法繳息清
    償，而由柯清福之胞兄柯清茂代為清償並塗銷抵押權登記，而本件抵押借款係五
    百五十萬元（設定之金額為六百萬元）為各自不同之抵押借款云云，又辯稱，伊
    等將五百五十萬元交給劉玉茹後，劉玉茹於八十二年十月四日將其中三百五十萬
    元轉借貫騰公司而存入貫騰公司在台灣銀行楠梓分行三０五一五帳號，故本件抵
    押借款係劉玉茹確有收到五百五十萬元而將其中三百五十萬元轉借貫騰公司云云
    ，惟查，柯清福以其父柯金生之土地所設定之抵押權，與本件系爭抵押權除所設
    定之抵押權債權額前者為五百萬元，後者為六百萬元不同外，債權人均登記為上
    訴人乙○○，抵押權設定契約書簽定日期均記載為八十二年十一月一日，原因發
    生日期均為八十二年十月一日，存續期間均自八十二年十月二日起，至八十二年
    十二月三十一日止，清償日期均為八十二年十二月三十一日，此為兩造所不爭執
    ，並有兩件抵押權設定登記之相關資料在卷可稽（見一審卷第五－八頁、第七五
    頁），柯清福之借款與本件上訴人所稱之抵押借款何以如此巧合，已屬不尋常，
    參諸上述證人劉玉茹所證述，劉玉茹向鄭陳美玉理論時，鄭陳美玉表示此設定不
    是針對伊等，而是伊之老闆向鄭陳美玉借款才這樣設定的等情，且所提出之債權
    證明支票三紙復為貫騰公司所簽發，則系爭抵押權非無可能上訴人與其姊妹鄭陳
    美玉為保障柯清福對其等之債務，而利用機會擅自設定。
  (三)被上訴人之上開房地已設定第一順位抵押權三百萬元予訴外人國泰人壽保險公司
    此有上開不動產謄本可稽，而土地部分於八十二年間其公告現值每平方公尺為三
    萬三千元（見本院卷第一三三頁），則土地部分當時公告現值為三百六十三萬元
    （33000元×110(平方公尺)=0000000元），則被上訴人稱其房地價值為四、五百
    萬元，並沒有八、九百萬元之價值，故上訴人不可能再貸與五百五十萬元之巨款
    等語，亦屬合理可採，被上訴人稱當時土地價值為一０八九萬元，即土地公告現
    值之三倍云云，以當時房地產價格並非狂時期衡量，自非可採。
  (四)上訴人於上開三張支票到期後，並未提示，且於系爭抵押權存續期間屆滿後亦未
    行使而遲至被上訴人於八十五年七月間提起本件訴訟始為抵押權及其債權有無之
    抗辯之前，則放任期間經過而為權利之行使，惟其對於柯清福之借款則催討甚急
    ，而由柯清福之兄柯清茂出面清償後塗銷抵押權登記，有柯金生之土地登記簿謄
    本可稽，則上訴人對於相同期間所為之二筆借款債權，有如此不同之處理方式，
    實異於常情。
  (五)上訴人自承與鄭陳美玉常使用其弟陳祖惠設於高雄縣仁武鄉農會第０一二六五－
    五號活期儲蓄存款帳戶辦理貸款業務，且依陳祖惠上開帳戶交易明細以觀，該帳
    戶進出頻繁，足見陳祖惠帳戶所提領之款項其交付之人為不特定之人，非可以該
    帳戶於八十二年十月四日前後有提領二百五十萬元、三百萬元之紀錄，據以認定
    為交付劉玉茹之貸款。又證人鄭陳美玉與上訴人在刑事上有共犯關係，證人陳美
    惠與鄭陳美玉及上訴人為姊妹關係均難期其等為真實之證言，故其等所證有交付
    五百五十萬元予劉玉茹各節均難認可推翻上述不利上訴人之證據，證人劉秋龍雖
    證稱，有看到鄭陳美玉在仁武鄉農會前拿錢交五、六百萬元給劉玉茹云云，惟查
    ，此為證人劉玉茹所堅決否認，且劉秋龍曾為上訴人之事而毆打另證人許榮耀，
    有許榮耀之診斷證明書可憑，可是劉秋龍與上訴人關係亦屬密切，其證言亦難推
    翻上述不利上訴人之證據，又，上訴人雖以證人林碧鳳、張玉靜雖證稱，有聽說
    柯清福用劉玉茹阿姨之房屋向他人借款云云（見一審卷第一六０頁反面）資為對
    其有利之證據，惟查，此證言究竟在表示柯清福經劉玉茹同意而設定系爭抵押權
    ，或未經同意擅自設定，語意不明，且為聽聞之詞，並無證據價值，尚難執此資
    為對上訴人有利之證據。
四、綜合上述，不利及有利上訴人之證據，本院認不利上訴人之證據，其證明力較強
    ，故被上訴人之主張堪信為真實，準此，兩造間並無借貸關係，系爭抵押權之債
    權既不存在，被上訴人訴請塗銷系爭抵押權，自屬有據，原審予以准許，並無不
    當，上訴意旨求予廢棄改判，為無理由，應予駁回。
五、證人許榮耀雖以書面及到庭證稱，柯清福向上訴人及鄭陳美玉所借之款項未能完
    全清償，鄭陳美玉一氣之下將被上訴人所提出要委託鄭陳美玉代辦其他貸款之文
    件設定系爭抵押權，以逼迫柯清福出面處理云云，惟查，依卷內抵押權資料所載
    ，系爭抵押權設定在前，柯清福所提供之其父土地設定抵押權在後，惟依許榮耀
    所述，為系爭抵押權設定在後，且依上訴人與許榮耀之談話錄音顯示，許榮耀
    竟將其書面證言事先出示給上訴人了解，顯有違常理，故本院不採許榮耀之證言
    資為對上訴人不利之證據，併此明。
六、又本件事證已明，兩造其餘攻擊防禦方法與判決之結果不生影響，故不予論述，
    證人柯清茂經傳訊未到庭，嗣即遷址無法送達，一併此明。
七、據上論結，本件上訴為無理由，依民事訴訟法第四百四十九條第一項、第七十八
    條，判決如主文。
中      華      民      國    九十      年      一      月     十       日
                                      臺灣高等法院高雄分院民事第五庭
~B1審判長法官  蔡明宛
~B2法      官  林健彥
~B3法      官  黃科瑜
右為正本係照原本作成。
如對本判決上訴，須於判決送達後二十日內向本院提出上訴狀，其未表明上訴理由者
，應於上訴後二十日內向本院提出上訴理由書（均須按他造當事人之人數附繕本）。
上訴時應提出委任律師或具有律師資格之人之委任狀，並依附註條文規定辦理。
中      華      民      國    九十      年      一      月     十五     日
~B法院書記官  黃富美
附註：
民事訴訟法第四百六十六條之一：
對於第二審判決上訴，上訴人應委任律師為訴訟代理人，但上訴人或其法定代理人具
有律師資格者，不在此限。
上訴人之配偶、三親等內之血親、二親等內之姻親，或上訴人為法人、中央或地方機
關時，其所屬專任人員具有律師資格並經法院認為適當者，亦得為第三審訴訟代理人。
第一項但書及第二項情形，應於提起上訴或委任時釋明之。
                                                                    ＦＪＫ


司法院資訊處製作；財團法人民間司法改革基金會備份。
